【裁判字號】    99,台上,6278
【裁判日期】    991014
【裁判案由】    妨害性自主
【裁判全文】
最高法院刑事判決            九十九年度台上字第六二七八號
上  訴  人  甲○○
選任辯護人  蕭嘉甫律師
            周欣穎律師
上列上訴人因妨害性自主案件，不服台灣高等法院中華民國九十
八年二月十一日第二審判決（九十七年度上訴字第五八一二號，
起訴案號：台灣板橋地方法院檢察署九十六年度偵字第二七七一
二號），提起上訴，本院判決如下：
    主  文
上訴駁回。
    理  由
按刑事訴訟法第三百七十七條規定，上訴於第三審法院，非以判
決違背法令為理由，不得為之。是提起第三審上訴，應以原判決
違背法令為理由，係屬法定要件。如果上訴理由書狀並未依據卷
內訴訟資料，具體指摘原判決不適用何種法則或如何適用不當，
或所指摘原判決違法情事，顯與法律規定得為第三審上訴理由之
違法情形，不相適合時，均應認其上訴為不合法律上之程式，予
以駁回。本件上訴人甲○○上訴意旨略稱：(一)、上訴人於民國九
十六年十月十七日，並非自願到警局接受詢問，而係遭警員非法
拘提、逮捕到案。蓋上訴人若係自願到警局接受詢問，必定選擇
白天到案，不會自願於半夜、凌晨時分接受詢問。且若有意選任
辯護人，亦會預早選任律師陪同至警局接受詢問，不會有於半夜
臨時找律師之情形。且遍查諸卷宗，並無任何傳票、拘票，顯然
警員拘提、逮捕上訴人不符合刑事訴訟法規定之要件及應遵守之
程序，乃屬「不正之方法」，故上訴人於警詢時之自白，應不得
作為證據。(二)、承上，上訴人於警詢時之自白不具任意性，且上
訴人於警詢時係稱：射精於被害人Ａ女（真實姓名、年籍資料詳
卷、代號00000000號）屁股等語，核與Ａ女於偵查中所證：上訴
人射精於其肚子等情，顯有齟齬，且與事實不符。詎原判決竟謂
上訴人於警詢時之自白，得作為證據云云，核諸刑事訴訟法第一
百五十六條第一項條文意旨，顯有判決不適用證據法則之違誤。
(三)、○○縣立醫院九十六年十月十六日受理疑似性侵害事件驗傷
診斷證明書載有Ａ女「處女膜陳舊性裂傷」。惟上開陳舊性裂傷
究係何時造成？所謂「陳舊性裂傷」之傷害程度為何？是否為「
性交」所致？有無可能是因激烈運動所造成？該診斷證明書並未
說明。原審就此有調查必要之事項，不予調查，遽以該診斷證明
書作為認定上訴人有罪之依據。原判決顯有應於審判期日調查證
據而未予調查之當然違背法令。(四)、又Ａ女於警詢時陳述：遭性
侵後，有流血於上訴人之床單上，惟經員警至上訴人住處搜索、
扣押所謂沾有Ａ女血跡之「被單」，經送內政部警政署刑事警察
局（下稱刑事警察局）鑑驗結果，其上之血跡ＤＮＡ與上訴人、
Ａ女之型別均不同，足以反證Ａ女所述遭上訴人性侵害之情節不
實。詎原判決於理由貳、二、(四)內竟謂：「本件扣案床單上採得
疑似血跡之布塊，固無從認定係被害人所遺留，然亦僅得謂被害
人所陳關於伊與被告（指上訴人）發生性交行為中有無因此落紅
一節，或有疑義，尚不得以此遽認被告自始均未與被害人有性行
為之事實」云云。原審自由判斷殊有違「經驗法則」及「論理法
則」，當然違背法令等語。
惟查：證據之取捨、事實之認定，乃事實審法院職權行使之範圍
，事實審法院經調查證據之結果，本於確信，依自由心證之取捨
證據，苟其取捨，與經驗法則或論理法則無違，即不得任意指為
違法，而據為適法之第三審上訴理由。本件原判決認定上訴人有
原判決事實欄所載之妨害性自主之犯行，因而撤銷第一審為上訴
人科刑之判決，改判仍論處上訴人對於未滿十四歲之女子為性交
罪刑（處有期徒刑三年二月）。係以：上訴人之自白，被害人Ａ
女之指訴、證人莊○○、邱○○之證詞、○○縣立醫院九十六年
十月十六日受理疑似性侵害事件驗傷診斷證明書、搜索扣押筆錄
、扣押物品目錄表、自願搜索同意書、警詢錄音帶勘驗筆錄、Ａ
女之照片等證據資料，為綜合之判斷。已詳細敘述其所憑之證據
及認定之理由，並就上訴人否認有與Ａ女發生性交行為，及不知
Ａ女為未滿十四歲之女子，其辯詞不可採之理由，予以指駁。所
為論斷，俱有卷存證據資料可資覆按，並無採證或認定事實違背
經驗法則或論理法則，或其他違背法令之情形。另查：(一)、刑事
訴訟法第七十一條之一第一項前段規定：司法警察官或司法警察
，因調查犯罪嫌疑人犯罪情形及蒐集證據之必要，得使用通知書
，通知犯罪嫌疑人到場詢問。此「通知」亦屬對人之強制處分，
惟該條文既規定「得」使用通知書，而非「應」使用通知書，則
若司法警察官或司法警察，因情況急迫或其他原因，臨時以電話
、親自登門或其他方式，請犯罪嫌疑人到場接受詢問，犯罪嫌疑
人如願意配合接受詢問，即同意捨棄其排除違法強制處分之基本
權利，如負責詢問犯罪嫌疑人之司法警察官或司法警察，均能遵
守刑事訴訟法規定之程序，因此取得犯罪嫌疑人之自白，非無證
據能力。原判決已就上訴人因被害人Ａ女於九十六年十月十六日
晚間九時三十分許至台北縣政府警察局蘆洲分局（下稱蘆洲分局
）指訴上訴人涉犯妨害性自主案件，員警莊○○、邱○○乃前往
上訴人住處，經上訴人同意搜索而扣得沾染血跡之床（被）單一
件，上訴人並自願隨同員警至蘆洲分局說明案情。第一審於九十
七年七月二十三日職權勘驗警詢錄音帶結果，除上訴人及其家屬
因請求律師在場而有二次暫停錄音，及最後結束後補充詢問並換
面錄音導致中斷四次外，其餘皆全程錄音。警員詢問上訴人經過
一個段落後，均有停留時間整理筆錄，可見該次筆錄應非事先由
警員完成，而無要求上訴人依筆錄內容陳述之情事存在，且上訴
人所為之陳述，與筆錄所載之內容大致相符。再由偵訊過程觀之
，上訴人係本於自由意識狀態而陳述，並無任何強暴、脅迫、利
誘或其他不正方法訊問之情事等情。又證人莊○○證稱：當日上
訴人自願配合至分局說明，其家屬亦一同前往，並未拘提上訴人
等語。另證人邱○○亦證述：並無對上訴人施以強暴、脅迫手段
，要求認罪等語。此外，復查無其他證據足資證明上訴人於警詢
之陳述，係出於非法取供之不正方法影響，而為非任意性之陳述
，故認上訴人於警詢之自白，得作為證據等語（見原判決理由壹
、一）。所為證據能力之論斷，於法尚無違誤，且上訴人既係自
動到案說明，自無所謂非法拘提、逮捕之情事。又刑事訴訟法第
一百條之三第一項第一款既規定經受詢問人明示同意者，司法警
察官或司法警察得於夜間詢問犯罪嫌疑人（按：本件上訴人自願
接受夜間詢問，見偵查卷第五頁），自不分犯罪嫌疑人係自願到
案，或係經由強制處分到案，而有區別。上訴意旨(一)以上訴人若
係自願到案，不會選擇於深夜接受詢問，且本案無任何傳票、拘
票等附卷，故本案拘提、逮捕上訴人之程序違法，上訴人警詢之
自白乃屬「不正之方法」取得，應不得作為證據云云，應有誤解
，自不得執為上訴第三審合法之理由。(二)、刑事訴訟法第一百五
十六條第一項規定：被告之自白，非出於強暴、脅迫、利誘、詐
欺、疲勞訊問、違法羈押或其他不正之方法，且與事實相符者，
得為證據。所謂「與事實相符」之「事實」，係指事實審法院於
職權範圍內，予以相當之調查，所獲知之犯罪主要事實。所謂自
白與事實「相符」，並非以自白須與構成要件之事實全部均相符
為必要，只要與主要部分事實相符，其餘時日、處所、行為態樣
等細節事實，縱略有出入，如無礙於特定犯罪事實同一性之分辨
，仍不失為自白與事實相符。上訴人認其於警詢時自白不具任意
性，且其自白射精於被害人Ａ女屁股，與Ａ女於偵查中所證上訴
人係射精於其肚子等情節，並不相符，故有自白與事實不符之情
形云云，僅係出於上訴人主觀上之認知，並非法院依職權調查認
定之犯罪事實，自不能以上訴人主觀上之認知論斷其自白是否與
事實相符。又原判決已說明：上訴人於警詢時自承：伊在九十六
年七月十七日早上九時至十時之間，將Ａ女帶回住處，在伊胞兄
之房間內，自行脫去衣褲後，用伊之陰莖插入Ａ女之陰部，抽動
二次，約一分鐘，後射精在Ａ女之屁股上等語，核與證人Ａ女於
偵訊時陳述與上訴人發生性關係之主要證詞相符（見原判決第五
頁第二至十二行）。已認定上訴人與Ａ女相互供（證）發生性交
行為之主要陳述相符，Ａ女之證詞足以作為上訴人自白之補強證
據之一，原審此部分採證認事職權之行使，並無違證據法則。上
訴意旨(二)就無礙犯罪事實同一性認定之枝節差異，漫指原判決不
適用證據法則之違誤云云，自非適法上訴第三審之事由。(三)、刑
事訴訟法所稱依法應於審判期日調查之證據，係指與待證事實有
重要關係，在客觀上顯有調查必要性之證據而言，故其範圍並非
漫無限制，必其證據與判斷待證事實之有無，具有關連性，得據
以推翻原判決所確認之事實，而為不同之認定，若僅係枝節性問
題，或所證明之事項已臻明瞭，當事人聲請調查之證據，僅在延
滯訴訟，甚或就同一證據再度聲請調查，自均欠缺其調查之必要
性，原審未依聲請為無益之調查，皆無違法之可言。原判決以上
訴人既否認Ａ女關於該處女膜裂傷造成經過之陳述，並請求函詢
上開醫院所謂「陳舊性」係何時造成、其程度，或是否必為性交
所致等情，因○○縣立醫院所出具Ａ女之受理疑似性侵害事件驗
傷診斷書，所載明該處女膜存有陳舊性裂傷一節，應與Ａ女病歷
記載相符，且依前開記載僅得認定該處女膜裂傷已有一段時日，
至於該裂傷是否非性交行為所致，及裂傷究係何時造成，臨床病
理上若非佐以當事人病徵之陳述，顯無從單純由身體外觀之情狀
查知上情等，而謂無調查之必要（見原判決第七頁第十九至三十
一行），乃事實審法院調查證據職權之合法行使。原審既認本案
事證已臻明確，上訴人聲請調查之證據，不足以推翻原判決所確
認之事實，而不為無益之調查，且於判決內說明不予調查之理由
，自無違法可言。上訴意旨(三)任意指摘原審未為前開調查為違法
，難謂有應於審判期日調查之證據未予調查之違誤。(四)、取捨證
據與認定事實乃事實審法院之職權，而判斷證據之證明力如不違
背一般經驗法則與論理法則，即不得任意指為違法。經驗法則乃
指吾人基於日常生活經驗所得之定則，論理法則係指證據與事實
之間具有適合性，關連性及妥適性，不能有相互矛盾或不符者而
言，故採為判決之證據倘與犯罪事實不生關係者，即不足為自由
判斷之資料。經查，警方依Ａ女於警詢時指訴：遭性侵後，有流
血於上訴人之床單上等語，於上訴人家中固搜得疑似沾有Ａ女血
跡之「被單」，惟稽之全卷，上開「被單」是否即為Ａ女所述曾
流血於其上之被單，從未經確認，則該「被單」與本件犯罪事實
有無關連，即生疑問。倘該「被單」與本案並無關連性，縱經刑
事警察局鑑驗結果，其上之血跡ＤＮＡ與上訴人、Ａ女之型別均
不相同，因該證據本不足作為事實審法院自由判斷之標的，無論
該鑑驗之結果如何，均不生價值判斷之意義。原審就上開「被單
」與Ａ女遭性侵流血其上有無關連，未先予釐清，固有不妥，惟
原判決就此敘明：「本件扣案床單上採得疑似血跡之布塊，固無
從認定係被害人所遺留，然亦僅得謂被害人所陳關於伊與被告（
上訴人）發生性交行為中有無因此落紅一節，或有疑義，尚不得
以此遽認被告自始均未與被害人有性行為之事實」等語，從形式
上觀察，並不影響全案情節及判決之本旨。上訴意旨(四)任憑己意
，指摘原審判斷有違「經驗法則」及「論理法則」云云，難認合
法上訴第三審之理由。綜上，本件上訴核與法律規定得為第三審
上訴理由之違法情形，不相適合。其上訴不合法律上之程式，應
予駁回。
據上論結，應依刑事訴訟法第三百九十五條前段，判決如主文。
中    華    民    國  九十九  年    十    月   十四   日
                      最高法院刑事第五庭
                          審判長法官  陳  正  庸  
                                法官  林  秀  夫  
                                法官  林  瑞  斌  
                                法官  王  聰  明  
                                法官  謝  靜  恒  
本件正本證明與原本無異
                                      書  記  官  
中    華    民    國  九十九  年    十    月   二十   日
                                                    ｍ

司法院資訊處製作；財團法人民間司法改革基金會備份。
